臺灣高等法院刑事判決　　　　　　　　96年度上訴字第1280號
　　上　訴　人
　　即　被　告　乙○○
　　選任辯護人　吳正順律師
上列上訴人因偽造文書案件，不服臺灣臺北地方法院95年度訴字
第293號，中華民國96年2月27日第一審判決（起訴案號：臺灣臺
北地方法院檢察署94年度偵續字第259號），提起上訴， 本院判
決如下：
    主  文
上訴駁回。
乙○○緩刑參年。
    事  實
一、乙○○與林秀樹（原名林金聲）係姪叔關係，因林秀樹長期
    定居日本，於民國60年間歸化為日本籍，為因應法律對外國
    人權利之限制，並因與乙○○交好，於歸化為日籍時乃將在
    臺灣所有之不動產、股票、現款贈與乙○○暨其家人。嗣於
    86年10月14日，林秀樹因肺癌在日本去世，乙○○因曾出資
    為林秀樹購買財團法人臺北高爾夫俱樂部（下稱臺北高爾夫
    俱樂部，設於桃園縣蘆竹鄉坑子村赤塗崎34之1號）、 興農
    育樂股份有限公司臺中高爾夫俱樂部（下稱臺中高爾夫俱樂
    部，設於臺中縣大雅鄉○○村○○路46號）會員證，於林秀
    樹死亡後無法再使用，而思出售以取回款項，竟基於偽造文
    書之概括犯意，利用其保管林秀樹印章、上開二球場會員證
    之機會，於林秀樹死亡後之87年2月23日起至同月25日間 ，
    在臺北市○○○路○段77號東帝士大樓內之中國技術服務社
    等地，連續盜蓋林秀樹所寄放之印章於如附表所示之文件，
    並自行或利用不知情之日亞高爾夫股份有限公司仲介人員吳
    燦明偽簽林秀樹之署名於如附表所示之文件上，而持以委託
    吳燦明將林秀樹為會員之 臺北高爾夫俱樂部編號第70858號
    會員證（下稱臺北球場會員證）、臺中高爾夫俱樂部編號Ｃ
    185號會員證（下稱臺中球場會員證）各1張，分別提出以新
    臺幣（下同）134萬元、50萬元之價格， 代為轉售予受讓人
    陳輝煌、陳國泰以為行使，致生損害於臺北高爾夫俱樂部、
    臺中高爾夫俱樂部對會員證管理之正確性。
二、案經甲○○（林秀樹之子）告訴暨臺北市政府警察局大安分
    局報告臺灣臺北地方法院檢察署檢察官偵查起訴。
    理    由
壹、程序部分：
  (一)本件告訴代理人於原審審判中，指稱被告乙○○除本案偽
      造文書部分外，尚有涉犯詐欺罪、侵占罪等情，認為應由
      本院一併予以審理云云。惟按法院不得就未經起訴之犯罪
      審判，刑事訴訟法第268條定有明文。 本件告訴代理人雖
      認被告另涉詐欺罪、侵占罪云云，然檢察官已就其所指稱
      被告涉案之該等部分，不另為不起訴處分（ 見起訴書第4
      頁至第7頁），檢察官同時並於起訴書中， 明確認定林秀
      樹於60年間歸化日本籍前，已將在臺灣所有之不動產、股
      票、現款等贈與被告及其家人（見起訴書第1頁）， 是該
      部分依卷內所存證據，顯難認為與檢察官已起訴並構成犯
      罪之本案部分，有何刑事訴訟法第267條之不可分效力 ，
      是本刑事訴訟法第268條之規定， 本院亦自無從就告訴代
      理人所指稱之所謂詐欺罪、侵占罪部分予以審理。
  (二)辯護人於原審及本院審判中，均辯稱就偽造文書罪部分，
      甲○○（及林秀樹之子）並無告訴權，而本件前經臺灣臺
      北地方法院檢察署檢察官於94年5月19日以93年度偵字第1
      1530號為不起訴處分，後來經再議後，雖經本院檢察署檢
      察長發回續行偵查，但甲○○就偽造文書罪部分既無告訴
      權，則應認就偽造文書部分， 早已於94年5月19日經檢察
      官不起訴而確定，故本件檢察官提起公訴並不合法云云。
      惟查，刑法第210條、第216條之偽造文書等罪，並非告訴
      乃論之罪，檢察官本刑事訴訟法第228條之規定， 本來即
      得就犯罪予以偵查起訴。又再議有阻卻不起訴處分確定之
      效力（刑事訴訟法第256條以下參照）， 本件告訴人甲○
      ○原就檢察官所為 93年度偵字第11530號不起訴處分聲請
      再議時，係針對包括其形式上屬被害人之侵占等罪聲請之
      （見臺灣臺北地方法院檢察署94年度偵續字第259號卷第1
      頁至第8頁），是其聲請再議， 自然有阻卻全部不起訴處
      分確定之效力（蓋被告所犯之罪，倘均成立犯罪，將有裁
      判上一罪關係）。而臺灣高等法院檢察署檢察長發回續行
      偵查之命令中，亦針對包含侵占罪、偽造文書罪等發回之
      ，此有臺灣高等法院檢察署檢察長94年度上聲議字第2336
      號命令1份在卷可稽（見前揭偵續字第259號卷第15頁），
      是原不起訴處分既經臺灣高等法院檢察署檢察長全部發回
      ，則全部均已回復未確定之狀態，則不論甲○○是否就偽
      造文書罪為合法之告訴人，檢察官就非屬告訴乃論之罪之
      刑法第210條、第216條等偽造文書等罪提起公訴，其起訴
      當屬合法。
貳、實體部分
一、訊據被告對於由於前揭時地，連續蓋用林秀樹所寄放之印章
    於如附表所示之文件，並自行或使吳燦明簽署林秀樹之署名
    於如附表所示之文件一事，固不爭執，惟矢口否認有何偽造
    文書之情，辯稱：當時出資人係其本人，其只是想在林秀樹
    去世後，取回自己之財產而已，並無偽造文書之犯意，云云
    。惟查：
(一)被告之叔林秀樹係於日本平成9年（即民國86年） 10月14日
    死亡一情，有（日本國）東京都世田谷區區長大場啟所出具
    之戶籍謄本1份在卷可稽（ 見臺灣臺北地方法院檢察署93年
    度偵字第11530號卷第53頁），被告對此亦不否認（ 見原審
    95年3月24日準備程序筆錄第3頁），此情已足認定。
(二)另被告於87年2月23日起至同月25日間， 在臺北市○○○路
    ○段77號東帝士大樓內之中國技術服務社等地， 連續盜蓋林
    秀樹所寄放之印章於如附表所示之文件，並自行或利用不知
    情之日亞高爾夫股份有限公司仲介人員吳燦明偽簽林秀樹之
    署名於如附表所示之文件上，而持以委託吳燦明將林秀樹為
    會員之臺北球場會員證、臺中球場會員證各1張，分別以134
    萬元、50萬元之價格，代為轉售予受讓人陳輝煌、陳國泰以
    為行使一情，除被告就蓋用印章及簽署文件之地點已陳述明
    確（見原審96年2月7日審判筆錄第4頁至第5頁）外，並經證
    人吳燦明證述明確（分見前揭偵字第22530號卷第41頁至第4
    3頁、第126頁至第127頁、第252頁至第254頁）， 復有如附
    表所示各項文書在卷可資佐證，此情已足認定。
(三)又被告既知悉林秀樹已經於86年10月14日死亡，卻仍於其死
    亡後之87年2月23日起至同月25日間， 盜蓋林秀樹之印章並
    自行或利用不知情之吳燦明偽簽林秀樹之署名於如附表所示
    之文件，當認其有偽造文書之犯意，且徵諸其既已知林秀樹
    死亡之情，卻隱瞞不告知吳燦明此情，使吳燦明誤以為林秀
    樹仍然生存（見吳燦明前揭偵字第11530號卷第253頁之筆錄
    ）一情觀之，足認其確實有偽造文書之犯意，其所辯並無偽
    造文書之犯意云云，並不足採；此外，被告該等行為，亦足
    生損害於臺北高爾夫俱樂部、臺中高爾夫俱樂部對會員證管
    理之正確性甚明，足見其行為，確已符合刑法行使偽造文書
    罪之構成要件。
(四)綜上所述，本件事證明確，被告犯行已堪認定，其所辯並不
    足採。
二、被告行為後，刑法於94年1月7日修正通過，於同年2月2日公
    布，並於95年7月1日施行。按行為後法律有變更者，適用行
    為時之法律，但行為後之法律有利於行為人者，適用最有利
    於行為人之法律，修正後之刑法第2條第1項定有明文。此條
    規定乃與刑法第1條罪刑法定主義契合， 而貫徹法律禁止溯
    及既往原則，係規範行為後法律變更所生新舊法律比較適用
    之準據法，是刑法第2條本身雖經修正，但刑法第2條既屬適
    用法律之準據法，本身尚無比較新舊法之問題，應一律適用
    裁判時之現行刑法第2條規定以決定適用之刑罰法律。 又本
    次刑法修正之比較新舊法，應就罪刑有關之共犯、未遂犯、
    想像競合犯、牽連犯、連續犯、結合犯，以及累犯加重、自
    首減輕暨其他法定加減原因（如身分加減）與加減例等一切
    情形，綜其全部罪刑之結果而為比較。而刑法第56條連續犯
    之規定業於94年1月7日修正刪除，並於95年7月1日施行。是
    於新法修正施行後，被告之數犯罪行為，即須分論併罰。此
    刪除雖非犯罪構成要件之變更，但顯已影響行為人刑罰之法
    律效果，自屬法律有變更，依新法第2條第1項規定，比較新
    、舊法結果，仍應適用較有利於被告之行為時法律即舊法論
    以連續犯， 此有最高法院95年度第8次刑事庭會議決議參照
    。
三、核被告所為，係犯刑法第216條之行使刑法第210條之偽造私
    文書罪，其偽造署名、盜用印章罪之行為，係偽造文書罪之
    部分行為，而偽造文書罪之低度行為，復為行使之高度行為
    所吸收，均不另論罪（檢察官起訴書中雖認被告另構成刑法
    第217條之盜用印章罪，惟由前述說明可知， 此部分當屬贅
    載，應予更正）。被告利用不知情之吳燦明為本件犯行，為
    間接正犯。被告連續數行為間，時間緊接，方法相同，觸犯
    構成要件相同之罪，顯係基於概括犯意為之，應依修正前刑
    法第56條之規定，以一罪論，並加重其刑。
四、原審因認被告罪證明確，引用修正後刑法第2條第1項前段、
    第216條、第210條、第219條，修正前刑法第56條、 第41條
    第1項前段，修正前罰金罰鍰提高標準條例第2條，現行法規
    所定貨幣單位折算新臺幣條例第2條之規定。 並審酌被告雖
    有前述犯行，但主要目的係為取回自己之財產，其犯罪情節
    尚屬輕微，所生之損害亦非嚴重及其他一切情狀，從輕量處
    如有期徒刑3月。另查，被告行為後，刑法第41條業於90年1
    月10日修正公佈施行，於同年月12日生效（下稱90年修正前
    者為舊法，90年時修正者為中間法），關於易科罰金折算標
    準中間法修正為同法條第1項前段「 犯最重本刑為五年以下
    有期徒刑以下之刑之罪，而受六個月以下有期徒刑或拘役之
    宣告，因身體、教育、職業、家庭之關係或其他正當事由，
    執行顯有困難者，得以一元以上三元以下折算一日，易科罰
    金」，就形式上觀察，舊法與中間法顯有不同，應認為法律
    有變更，經比較該舊法與中間法之結果，90年前之舊法並未
    較有利於被告，應適用該次修正之中間法規定，得易科罰金
    ，對被告較為有利。 又該次修正之刑法第41條第1項關於易
    科罰金之規定， 於95年7月1日修正施行之刑法第41條第1項
    前段（下稱新法）則規定：「犯最重本刑為五年以下有期徒
    刑以下之刑之罪，而受六個月以下有期徒刑或拘役之宣告者
    ，得以新臺幣一千元、二千元或三千元折算一日，易科罰金
    」，茲比較九十五年修正前後中間法及新法對易科罰金折算
    標準，以90年所修正公布施行之中間法規定，較有利於被告
    ，爰本刑法第2條第1項，依該90年所修正之中間法之刑法第
    41條第1項前段規定，與修正前罰金罰鍰提高標準條例第2條
    之規定，就本院所量處被告之刑，諭知易科罰金之折算標準
    。另如附表所示之偽造之私文書，雖均經提出而非屬被告所
    有，然附表所示偽造之署名，仍應依刑法第219條規定， 不
    問屬於被告與否，宣告沒收之。核其認事用法，尚無不合，
    量刑亦稱妥適，上訴人即被告上訴意旨仍執前詞，指摘原判
    決不當，請求撤銷改判，並無理由，上訴應予駁回。末查，
    被告前末曾受有期徒刑以上刑之宣告，有本院被告前案紀錄
    表一份在卷可按，因一時失慮而犯，且年事已高，對於高爾
    夫球場所生損害尚微，經此偵審教訓，當知所警惕，無再犯
    之虞，本院認其所宣告之刑，以暫不執行為當，爰併宣告緩
    刑3年，以勵自新。
據上論斷，應依刑事訴訟法第368條，刑法第74條第1款，判決如
主文。
本案經檢察官周誠南到庭執行職務。
中　　華　　民　　國　　96　　年　　6　　月　　14　　 日
　　　　　　　　　刑事第４庭    審判長法　官  蔡秀雄
　　　　　　　　　　　　　　　　　　  法　官  鄭水銓
　　　　　　　　　　　　　　　　　　  法　官  周煙平
以上正本證明與原本無異。
如不服本判決，應於收受送達後十日內向本院提出上訴書狀，其
未敘述上訴之理由者並得於提起上訴後十日內向本院補提理由書
（均須按他造當事人之人數附繕本）。
                                      書記官  蕭麗珍
中　　華　　民　　國　　96　　年　　6 　　月　　20　　日
附錄：本案論罪科刑法條全文
刑法第216條
行使第210條至第215條之文書者，依偽造、變造文書或登載不實
事項或使登載不實事項之規定處斷。
刑法第210條
偽造、變造私文書，足以生損害於公眾或他人者，處 5 年以下有
期徒刑。
